【裁判字號】    96,訴,4458
【裁判日期】    970430
【裁判案由】    分割共有物等
【裁判全文】
臺灣臺北地方法院民事判決              96年度訴字第4458號
原      告  乙○○
被      告  子○○
訴訟代理人  丑○○
被      告  壬○○
訴訟代理人  簡伊君
            卯○○
                      2
訴訟代理人  辰○○
                      2
被      告  甲○○
                      層
訴訟代理人  辛○○
            巳○○
被      告  李至榮
訴訟代理人  癸○○
被      告  丙○○
            庚○○
                      樓
            丁○○
                      07號
            戊○○
兼上四人共同
訴訟代理人  己○○
人
被      告  澎湖縣望安鄉公所
法定代理人  寅○○
上列當事人間分割共有物等事件，本院於民國九十七年四月二十
一日言詞辯論終結，判決如下：
    主  文
被告丙○○、庚○○、丁○○、戊○○及己○○應就被繼承人周
林菊所有坐落於台北縣新店市○○段七四四地號土地之所有權應
有部分六分之一，辦理繼承登記為公同共有。
兩造共有之坐落於台北縣新店市○○段七四四地號土地准予分割
，其中如附圖所示編號A010部分面積為三十二點六八平方公尺土
地分由被告甲○○所有，編號A011部分面積三十三點一八平方公
尺土地由原告與被告壬○○共有，應有部分分別為千分之十六及
千分之九八四，編號A012部分面積為三十二點六六平方公尺土地
由被告子○○所有，編號A013部分面積為六五點三五平方公尺土
地由被告丙○○、庚○○、丁○○、戊○○及己○○公同共有，
編號A014部分面積為六五點三四平方公尺土地由被告李至榮所有
，編號0部分面積為一百六十二點八二平方公尺土地由原告與被
告卯○○、澎湖鄉公所共有，應有部分分別為千分之三九八、千
分之二００及千分之四０二。
訴訟費用由原告負擔六分之一，其餘由被告子○○、壬○○、卯
○○、甲○○各自負擔十二分之一，被告李至榮、望安鄉公所各
自負擔六分之一，被告丙○○、庚○○、丁○○、戊○○及己○○連帶負擔六分之一。
    事實及理由
一、被告壬○○、卯○○、甲○○、澎湖鄉公所經合法通知，壬○○、卯○○、甲○○未於最後言詞辯論期日到庭，澎湖鄉
    公所未於言詞辯論到庭，經核均無民事訴訟法第三百八十六
    條各款所列情事，爰准原告之聲請，對渠等為一造辯論判決
    ，先予敘明。
二、本件原告起訴主張兩造共有坐落於台北縣新店市○○段七四
    四地號土地（以下簡稱系爭土地），其中原告應有部分為十
    二分之一，被告丙○○  、庚○○、丁○○、戊○○及己○○本於繼承關係就應有部分六分之一為公同共有，被告李至
    榮之應有部分為六分之一，被告卯○○之應有部分為十二分
    之一，被告望安鄉公所之應有部分為六分之一，被告壬○○
    應有部分為十二分之一，被告甲○○之應有部分為十二分之
    一，被告乙○○之應有部分為六分之一，雖經多次為分割之
    協議，然因人數眾多意見紛歧而無法協議分割，又兩造就系
    爭土地並無不得分割之約定，系爭土地亦無因使用目的而不
    能分割之情形，爰依據民法第八百二十三條、第八百二十四
    條之規定訴請裁判分割。又被告丙○○、庚○○、丁○○、
    戊○○及己○○雖本於繼承關係繼承共有人周林菊之應有部
    分六分之一，然迄今尚未辦理繼承登記，原告爰同時訴請被
    告丙○○、庚○○、丁○○、戊○○及己○○應就上開應有
    部分辦理繼承登記。
三、查原告主張系爭土地為兩造所共有，原告應有部分為十二分
    之一，被告丙○○、庚○○、丁○○、戊○○及己○○本於
    繼承關係就應有部分六分之一為公同共有，被告李至榮之應
    有部分為六分之一，被告卯○○之應有部分為十二分之一，
    被告望安鄉公所之應有部分為六分之一，被告壬○○應有部
    分為十二分之一，被告甲○○之應有部分為十二分之一，被
    告乙○○之應有部分為六分之一，上述共有人無法協議分割
    ，且系爭土地並無不得分割等情事，有原告所提出之土地登
    記謄本、地籍謄本、台北縣新店市公所都市計畫土地使用分
    區證明書、調解不成立證明書、戶籍謄本、繼承系統表各一
    份為證，並為被告所不爭執，應屬實在，先予確認。
四、按因繼承於登記前已取得不動產物權者，非經登記，不得處
    分其物權，民法第七百五十九條有明文規定，又按分割共有
    物，性質上為處分行為，依民法第七百五十九條規定，共有
    不動產之共有人中有人死亡時，於其繼承人未為繼承登記以
    前，不得分割共有物，最高法院亦著有六十九年台上字第一
    ０一二號判例要旨可資參照。查被告丙○○、庚○○、丁○○、戊○○及己○○本於繼承關係，繼承周林菊之應有部分
    六分之一，迄今尚未辦理繼承登記一事，前已述及，故原告
    本於系爭土地共有人之地位，為分割系爭土地，而訴請被告
    丙○○、庚○○、丁○○、戊○○及己○○應就系爭土地周
    林菊之應有部分六分之一辦理繼承登記，洵屬有據，應予准
    許。
五、又按各共有人得隨時請求分割共有物。但因物之使用目的不
    能分割或契約訂有不分割之期限者，不在此限。共有物之分
    割，依共有人協議之方法行之。分割之方法，不能協議決定
    者，法院得因任何共有人之聲請，命為左列之分配：一、以
    原物分配於各共有人。二、變賣共有物，以價金分配於各共
    有人。以原物為分配時，如共有人中，有不能按其應有部分
    受分配者，得以金錢補償之。民法第八百二十三條第一項、
    民法第八百二十四條有明文規定。再按共有物分割方法，法
    院應斟酌當事人之聲明、共有物之性質、經濟效用及全體共
    有人之利益等公平決之，不受當事人主張之拘束。又以原物
    分配於各共有人時，除應顧及均衡之原則外，並須就各共有
    人應分得之範圍，例如面積多寡、交通、位置等等，予以確
    定（最高法院55年度台上字第1982號判例參照）。
六、查本件分割共有物，除被告子○○以外，原告與其餘被告均
    同意依據被告丙○○、庚○○、丁○○、戊○○及己○○所
    提出之如主文第二項所示之分割方案，同時，被告壬○○及
    原告同意就所分得之土地與原告維持共有關係，被告卯○○
    及望安鄉公所亦具狀表示同意上述分割方案，並與原告就所
    分得之土地維持共有關係。故本院爰審酌系爭土地之經濟效
    用、各共有人所分得之土地面積、位置、使用現狀等一切情
    狀，認為系爭土地應按照如主文第二項所示之方式分割。
七、本件為判決基礎之事證已明，兩造所為之其他主張、陳述並
    所提之證據，經審酌後，認均與本件之結論無礙，不再一一
    論述，併予敘明。
八、據上論結，本件原告之訴為有理由。依民事訴訟法第三百八
    十五條第一項前段、第八十條之一、第八十五條第一項但書
    、第八十五條第二項，判決如主文。
中    華    民    國  九十七    年    四  月  三十   日
                  民事第四庭    法  官  匡偉
以上正本係照原本作成
如對本判決上訴，須於判決送達後20日內向本院提出上訴狀
中    華    民    國  九十七    年    四  月  三十   日
                                書記官  陳莉庭


司法院資訊處製作；財團法人民間司法改革基金會備份。
